臺灣新竹地方法院民事判決　　　　　　　100年度婚字第244號
原　　　告　吳淑美
訴訟代理人　陳宗禮
被　　　告　羅繡妍
訴訟代理人　吳聖欽律師
上列當事人間請求確認婚姻無效事件，本院於一百年十一月二日
言詞辯論終結，判決如下：
    主  文
原告之訴駁回。
訴訟費用由原告負擔。
    事實及理由
壹、原告方面
一、聲明：
（一）確認被告羅繡妍與蘇繼鋒婚姻無效。
（二）訴訟費用由被告負擔。
二、陳述：
（一）原告吳淑美與訴外人蘇繼鋒於83年11月13日在新竹市結婚
      ，迄未辦理戶籍登記，至91年8 月6 日蘇繼鋒死亡後，被
      告羅繡妍以蘇繼鋒配偶身分向本院請求確認本件原告吳淑
      美與蘇繼鋒婚姻無效，經本院91年度家訴字第110 號、台
      灣高等法院以91年度家上字第360 號、最高法院以92年度
      台上字第2163號，均判決駁回，其理由為本件被告羅繡妍
      戶籍登記之83年7 月3 日結婚日期並未有任何結婚儀式，
      僅係81年10月10日在新竹觀音禪寺有宴客等儀式，惟斯時
      蘇繼鋒與其前妻蔡素惠婚姻尚屬存在，故被告羅繡妍與蘇
      繼鋒在前開時、地宴客，舉行公開儀式，不論是否合於民
      法結婚要件，亦因重婚而無效。而蘇繼鋒與前妻蔡素惠於
      82年6 月10日在美國判決離婚，於83年6 月2 日在台離婚
      登記後，原告復與蘇繼鋒於83年11月13日在新竹市結婚，
      自屬有效。
（二）原告持上開民事確定判決向竹北戶政事務所申請撤銷被告
      羅繡妍與蘇繼鋒之結婚登記，惟該事務所函覆須提憑法院
      「確認羅繡妍與蘇繼鋒婚姻無效」之判決書及確定証明書
      方可辦理。是本件有提起確認之訴之法律利益。
貳、被告方面
一、聲明：
（一）原告之訴駁回。
（二）訴訟費用由原告負擔。
二、事實及理由
（一）按「認定事實應憑證據，法院採為判決基礎之資料，應提
      示兩造為適當完全之辯論後，始得本於調查證據之結果加
      以斟酌，以判斷事實之真偽，此觀民事訴訟法第220 條第
      1 項之規定自明。又基於公平理念之訴訟上誠信原則而產
      生之爭點效理論，須判決理由之判斷具備『於同一當事人
      間』、『非顯然違背法令』、『當事人未提出新訴訟資料
      足以推翻原判斷』、『該重要爭點，在前訴訟程序已列為
      足以影響判決結果之主要爭點，並經兩造各為充分之舉證
      及攻防，使當事人為適當完全之辯論，由法院為實質之審
      理判斷』及『兩造所受之程序保障非顯有差異』者，始足
      當之，俾由當事人就該事實之最終判斷，對與該重要爭點
      有關之他訴訟結果負其責任。…。原審未遑細究，即對於
      上訴人羅繡妍與蘇繼鋒結婚時，蘇繼鋒與上訴人蔡素惠是
      否尚有婚姻關係存在之事實，並未行調查證據及提示兩造
      為適當完全之辯論，即率以上開『爭點效』之理論，為上
      訴人羅繡妍不利之論斷，自嫌速斷。且74年6 月3 日修正
      公布之民法第982 條第2 項規定：『經依戶籍法為結婚登
      記者，推定其已結婚』。而依戶籍謄本之記載，上訴人羅
      繡妍與蘇繼鋒係於83年7 月3 日結婚，87年1 月7 日申請
      登記（見一審卷第四三頁）。原審未敘明有何證據足以推
      翻該戶籍謄本上之記載，即遽認定上訴人羅繡妍主張其於
      83年7 月3 日結婚為不可採，亦有判決理由不備之違法。
      」，最高法院99年度台上字第1701號著有判決可參。
（二）原告提起本件確認婚姻無效之訴，理由以：本件被告羅繡
      妍前曾訴請確認本件原告吳淑美與蘇繼鋒婚姻無效，本院
      91年度家訴字第110 號判決認被告羅繡妍與蘇繼鋒並非於
      83年7 月3 日而是於81年10月10日結婚，斯時蘇繼鋒與前
      配偶蔡素惠婚姻關係存續中，蘇繼鋒與被告羅繡妍因重婚
      而無效；蘇繼鋒與前配偶蔡素惠於82年6 月10日在美國離
      婚，於83年6 月2 日在台辦理離婚登記，並於83年11月13
      日與原告吳淑美結婚，原告吳淑美與蘇繼鋒之婚姻自屬有
      效，被告羅繡妍不服前項判決提起上訴，經台灣高等法院
      91年度家上字第360 號、最高法院92年度台上字第2163號
      駁回被告羅繡妍上訴確定云云。經查：
１、被告羅繡妍於最高法院92年度臺上字第2163號確認本件原告
    吳淑美與蘇繼鋒之婚姻無效事件，提出事後所發現蘇繼鋒如
    何指示證人龍躍、王昭坤、劉宗寶翻異證述而為偽證之書信
    稿件及港女謝麗兒之書信資料，最高法院於92年度臺上字第
    2163號判決以前揭證據資料：「係上訴第三審後所提出之新
    攻擊防禦方法，依民事訴訟法第476 條第1 項規定，本院不
    得予以審酌，併此敘明。」，因此未就前揭證據資料實質之
    證明力應如何取捨加以置喙，並非認為前揭證據資料不可採
    信。依據謝麗兒與蘇繼鋒二人往返書信，謝麗兒於83年12月
    17日給蘇繼鋒之信函第2 頁提及：「…您叫我給您六個月和
    美國太太離婚，結果離婚後是羅久妹…」等語，足證蘇繼鋒
    於82年6 月10日與蔡素惠離婚之後，方與被告羅繡妍結婚，
    謝麗兒因此於被告羅繡妍與蘇繼鋒83年7 月3 日結婚以後，
    與蘇繼鋒決裂。此前謝麗兒於82年間與蘇繼鋒之信函均是在
    討論二人如何辦理結婚手續，依內政部警政署入出境管理局
    提供之謝麗兒入出境紀錄，謝麗兒曾於81年10月9 日入境來
    台，同年月12日出境返回香港，斯時謝麗兒與蘇繼鋒交往正
    熱，係蘇繼鋒前往接機並安排陪伴謝麗兒於國內旅遊，豈有
    可能於81年10月10日與被告羅繡妍在竹東觀音禪寺結婚宴客
    ! 蘇繼鋒另唆使劉宗寶偽證稱83年7 月3 日伊前往蘇氏清石
    農場工作一整天，直到晚餐後方離開，捏造83年7 月3 日不
    可能在觀音禪寺宴客之證明。因被告羅繡妍於鈞院91年度家
    訴字第110 號、台灣高等法院91年度家上字第360 號訴訟尚
    未發現前揭書證，被告羅繡妍既於本件提出前揭新訴訟資料
    ，是本院91年度家訴字第110 號、台灣高等法院91年度家上
    字第360 號、最高法院92年度台上字第2163號判決並無拘束
    本件之效力。
２、又證人謝文波於87年3 月23日臺灣新竹地方法院檢察署檢察
    官訊問時明確陳稱：「他們（指上訴人羅繡妍與羅繼鋒）在
    83 年7月3 日在竹東鎮五指山觀音禪寺結婚，當時他們辦素
    桌請我們吃飯，當時由觀音禪寺住持龍躍主婚。」、「（檢
    察官問：有無公開儀式？）他們辦一桌請我們吃飯並說他們
    要結婚。」；臺灣新竹地方法院87年度自字第21號刑事判決
    第2 頁亦明確認定：「被告羅久妹與自訴人蘇繼鋒已於83年
    7 月3 日結婚之事實，除有被告羅久妹庭呈結婚證書一紙在
    卷可證外，並據證人即在該結婚證書上主婚人、證婚人處簽
    名之龍躍、謝文波二人於臺灣新竹地方法院檢察署87年度偵
    字第1365號蘇繼鋒被訴重婚案件中均證稱：當天他們（指自
    訴人與被告）在新竹縣竹東鎮五指山觀音禪寺辦一桌請我們
    吃飯，並說他們要結婚等語，謝文波並證稱其當時係證婚人
    ，龍躍則證稱其有在結婚證書上簽名等語。」；再佐以，蘇
    繼鋒生前係執業多年之醫師，知識程度及社會經驗明顯高於
    常人，若非83年7 月3 日確實有與被告羅繡妍結婚，豈有於
    結婚證書之簽名，嗣並於莊柏林律師主持和解時確認被告羅
    繡妍為其配偶之理！而結婚證書上署名者眾多，除被告羅繡
    妍及蘇繼鋒之外，另有主婚人龍躍、證婚人謝文波、介紹人
    莊信惠等人，果若結婚日期實為81年10月10日卻於結婚證書
    日期欄上向後推遲填寫為83年7 月3 日，眾人豈會毫無察覺
    反倒積極配合作假之理！綜上可認被告羅繡妍與蘇繼鋒結婚
    日期應為83年7 月3 日無誤。
３、末查，關於被告羅繡妍於蘇繼鋒與蔡素惠離婚後，方與蘇繼
    鋒結婚之事實，亦有台灣高等法院99年度家上更（一）字第
    11號判決可按：「查被上訴人與訴外人蘇繼鋒為兄弟，蘇繼
    鋒生前曾與上訴人蔡素惠結婚，嗣雙方於82年6 月10日在美
    國判決離婚，並於83年6 月2 日辦妥離婚登記。上訴人羅繡
    妍現於戶籍登記上為蘇繼鋒之配偶，登記結婚日期為83年7
    月3 日，蘇繼鋒嗣於91年8 月6 日死亡等事實，為兩造所不
    爭，復有戶籍謄本等件附卷為證，堪信為真實。」。
（三）綜上所陳，原告之訴顯無理由，應予駁回。
、本院之判斷：
一、按民事訴訟法第569 條於57年2 月1 日修正後規定，婚姻事
    件「由夫或妻起訴者，以其配偶為被告。由第三人起訴者，
    以夫妻為共同被告。但撤銷婚姻之訴，其夫或妻死亡者，得
    以生存者為被告」，嗣該條於75年4 月25日修正時，復增列
    第3 項及第4 項規定，即「以一人同時與二人以上結婚為理
    由之婚姻無效之訴，由結婚人起訴者，以其餘結婚人為被告
    ；由第三人起訴者，以結婚人全體為共同被告」、「前項起
    訴，結婚人一方中有死亡者，以生存之結婚人為被告」。是
    依上開修法內容而為法律之歷史解釋，可知立法者係考量確
    認婚姻無效或不成立，使婚姻關係自始確定不發生效力，對
    於夫妻間原已因一方死亡而確定之權利義務產生變動，影響
    甚鉅，因而在權衡此權利義務之變動與婚姻事件爭訟之釐清
    間之利害得失後，特於民事訴訟法第569 條限制第三人對於
    他人婚姻事件之爭執，僅能在夫妻均生存時始得起訴，於夫
    妻之一方死亡後，例外只能提起撤銷婚姻之訴及主張重婚之
    婚姻無效之訴。此復可從同法第580 條亦明定，關於婚姻事
    件之「夫或妻於判決確定前死亡者，關於本案視為訴訟終結
    。但第三人提起撤銷婚姻之訴後，僅夫或妻死亡者，不在此
    限」，可互為參知。換言之，原則上婚姻關係因夫妻之一方
    死亡而解消，第三人就該婚姻關係之訟爭性，亦因夫妻之一
    方死亡，即欠缺當事人適格而不得再予爭執，僅在權衡婚姻
    關係之變動與實體真實間之比較後，例外允許第三人就「撤
    銷婚姻」及「一人同時與二人以上結婚之重婚」，得於夫妻
    一方死亡後，提起撤銷婚姻或確認婚姻因重婚而無效之訴。
    再按，確認婚姻無效之訴，如由第三人提起者，須以夫及妻
    為共同被告，此即所謂必要之共同訴訟，倘若夫或妻一方死
    亡者，第三人即不得提起此項訴訟，否則當事人適格即有欠
    缺，此亦經最高法院著有50年台上字第1341號判例意旨可資
    參照。蓋若容任第三人得於夫或妻一方死亡後，毫無限制地
    對未死亡之另一方提起確認婚姻無效之訴，勢必顛覆法律秩
    序之安定，故原則上自不能允許第三人任意對未死亡之夫或
    妻一方提起上開訴訟，其理甚明（臺灣高等法院97年法律座
    談會民事類提案第39號參照）。
二、原告主張被告羅繡妍與蘇繼鋒之婚姻無效，係因前審台灣高
    等法院91年度家上字第360 號判決認定其等實際於81年10月
    10日在新竹市觀音禪寺舉行宴客之結婚儀式時，蘇繼鋒與前
    配偶蔡素惠之婚姻關係仍存在，是為重婚而無效，經本案被
    告提起上訴，復經最高法院以92年度台上字第2163號駁回上
    訴為據，並提出前開判決存卷為參（見本院卷第7-24頁）。
    然查，訴外人蘇繼鋒業已於91年8 月6 日死亡，兩造就此並
    未爭執，並有被告戶籍謄本上之記事欄之記載、且經前審即
    台灣台北地方法院91年度家訴字第110 號、台灣高等法院91
    年度家上字第360 號、台灣高等法院99年度家上更（一）字
    第11號審理時認定在案，有原告提出之台灣台北地方法院91
    年度家訴字第110 號判決、台灣高等法院91年度家上字第36
    0 號判決、被告提出之台灣高等法院99年度家上更（一）字
    第11號判決附卷可佐（見本院卷第4-19頁、81-82 頁）。則
    本件依前開法律規定及判例要旨，原告主張訴外人蘇繼鋒有
    配偶之重婚，應屬無效，並非屬民事訴訟法第569 條第3 項
    所規定之一人「同時」與二人以上結婚之無效婚姻，依前開
    法律規定及判例要旨，原告需對被告及訴外人蘇繼鋒提起，
    惟訴外人蘇繼鋒既已死亡，原告對僅生存之被告提起本訴，
    當事人即非適格。
三、綜上所述，原告請求確認被告與訴外人蘇繼鋒之婚姻無效，
    其當事人不適格，於法未合，應予駁回。
四、按所謂爭點效，係指法院於確定判決理由中，就訴訟標的以
    外當事人所主張之重要爭點，本於當事人辯論之結果已為判
    斷時，除有顯然違背法令，或當事人已提出新訴訟資料足以
    推翻原判斷之情形外，於同一當事人間就與該重要爭點有關
    所提起之他訴訟，不得再為相反之主張，法院亦不得作相反
    之判斷，以符訴訟法上之誠實信用原則。本件被告提出訴外
    人蘇繼鋒寫給證人龍躍、王昭坤、劉宗寶之書信及蘇麗兒之
    書信資料，以資為新事證，則原告得否主張爭點效，容有調
    查之餘地，惟因原告提起本訴當事人不適格，本院即無就此
    加以調查審究之必要，附此敘明。
五、本件事證已臻明確，兩造其餘攻擊防禦方法及未經援用之證
    據，核予判決結果不生影響，爰不一一贅述論列，附此敘明
    。
據上論斷：本件原告之訴為無理由，依民事訴訟法第78條，判決
如主文。
中    華    民    國  100     年    11    月    30    日
                    家事法庭      法  官      黃惠玲
以上正本係照原本作成。
如對本判決上訴，須於判決送達後20日之不變期間內，向本院提
出上訴狀。如委任律師提起上訴者，應一併繳納上訴審裁判費。
中    華    民    國  100     年    11    月    30    日
                                  書記官      王思穎